【裁判字號】    98,台上,56
【裁判日期】    980115
【裁判案由】    侵權行為請求損害賠償
【裁判全文】
最高法院民事判決                九十八年度台上字第五六號
上  訴  人  寅 ○ ○
            甲 ○ ○
            乙 ○ ○
            丙 ○ ○
            丁○○○（即林英妹）
            戊 ○ ○
            庚 ○ ○
            辛○○○
            壬 ○ ○
            癸 ○ ○
            子 ○ ○
            丑 ○ ○
            卯 ○ ○
            辰 ○ ○
            巳 ○ ○
            午 ○ ○
            未 ○ ○
            申 ○ ○
            酉 ○ ○
            戌 ○ ○
            己 ○ ○
共      同
訴訟代理人  吳 啟 孝律師
被 上訴 人  網安科技股份有限公司
法定代理人  地 ○ ○
訴訟代理人  吳 姿 璉律師
被 上訴 人  亥 ○ ○（即劉懿嬅）
            天 ○ ○
上列當事人間侵權行為請求損害賠償事件，上訴人對於中華民國
九十七年一月八日台灣高等法院判決（九十六年度重上字第四四
六號），提起上訴，本院判決如下：
    主  文
原判決關於駁回上訴人寅○○、甲○○、乙○○、丙○○、丁○
○○、戊○○、庚○○、辛○○○、壬○○、癸○○、子○○、
丑○○、卯○○、辰○○、巳○○、午○○、未○○、申○○、
酉○○、戌○○請求被上訴人網安科技股份有限公司給付之上訴
及駁回上訴人己○○請求被上訴人天○○及亥○○或天○○及網
安科技股份有限公司連帶給付新台幣五十八萬八千元本息之上訴
暨各該訴訟費用部分廢棄，發回台灣高等法院。
上訴人己○○其他上訴駁回。
第三審訴訟費用，關於駁回其他上訴部分，由上訴人己○○負擔
。
    理  由
本件上訴人主張：(一)、被上訴人天○○於民國八十八年三月四日
投資被上訴人網安科技股份有限公司（下稱網安公司）新台幣（
下同）一百二十萬元，嗣於同年四月十五日經網安公司召開八十
八年度第一次董事及監察人聯席會議，決議由天○○遞補網安公
司原董事林蔚東請辭之董事遺缺，並負責產品行銷及協助未來股
票上市、上櫃作業。惟天○○早於同年三月間得知網安公司高層
為籌措資金，擬將網安公司資本額五百萬股（即五千萬元），再
增資七百萬股，合計為一千二百萬股，見有機可乘，明知未經當
時之主管機關即財政部證券暨期貨交易管理委員會（下稱證期會
）之核准或申報生效後，不得對非特定人公開出售所持有表明具
有領取股票權利之證書，竟與明知網安公司增資案尚未確定，亦
有犯意聯絡與行為分擔之北朝財經顧問有限公司（下稱北朝公司
）負責人即被上訴人亥○○基於不法所有意圖之共同概括犯意，
於八十八年四月六日簽訂增資股務代理契約合約書（下稱包銷契
約），約定亥○○經營之北朝公司須於八十八年四月十日至五月
二十五日止，負責包銷二千至三千張網安公司八十八年增資股票
，每股五十五元（後改為六十五元），最低數量為二千張。嗣經
亥○○以天○○所提供之不實資料召開說明會，並刊登廣告大肆
宣傳之詐術手法，利用北朝公司名義對外向不特定人招募認股。
(二)、天○○之配偶即訴外人邵照鴻於八十八年三月二十九日任職
網安公司財務經理，負責該相關財務、股務等事宜，明知網安公
司增資案內容尚未確定，亦明知天○○委託亥○○公開銷售網安
增資股票，未經證期會之核准或申報生效後，不得對非特定人公
開出售所持有表明具有領取股票權利之證書，竟於不特定人打電
話至網安公司詢問網安公司股票或財務狀況時，佯稱網安公司財
務狀況良好、獲利頗佳等語，使包含上訴人在內之不特定投資者
陷於錯誤，誤認如繳足增資認股之股款後，即可成為網安公司之
股東，而能順利取得網安公司八十八年度增資股票，乃分別以每
股按原判決附表一（下稱附表一）所示單價之高價，向北朝公司
之亥○○購買網安公司之增資股票。再天○○、亥○○為取信投
資人，明知網安公司並未授權財務部印製領股憑條，竟由天○○
囑其配偶邵照鴻製作，後由邵照鴻偽填或由亥○○委由不知情之
訴外人徐繼瑛偽填標題「八十八年增資股領股憑條」，其內容略
載：茲因統一印製八十八年增資股票，需經銀行簽證押鋼印費時
，為統籌整體作業，請股東於八十八年六月三十日憑此領股憑條
及印鑑領取增資股票，署名為網安公司股務室等語之不實文書（
下稱領股憑條），充作具有領取股票權利之證書，再由亥○○交
付領股憑條予投資人，使伊誤以為繳足股款後，即成為網安公司
之股東，並能持該領股憑條兌換網安公司之增資股票。惟伊屆期
無法取得前揭增資股票，而被上訴人因增資未能成功，無八十八
年增資新股票可交付投資人，不得已以天○○及第一審共同原告
王煥章、林東立名下非屬增資股之舊股票替代。由亥○○與第一
審共同原告黃濬廷轉交部分投資人，伊始知受騙。(三)、天○○被
招攬進入網安公司，依當時網安公司董事長王煥章所述，主要係
因天○○有財務經驗，網安公司當時擬增資發行新股，聘天○○
擔任網安公司董事；而天○○與亥○○簽定包銷契約，目的亦在
為網安公司八十八年增資募集。王煥章指派天○○監管公司印鑑
及表冊，亥○○包銷股票所得款項，天○○亦陸續匯入網安公司
帳戶。網安公司八十八年增資股票之製版，由天○○具名發行。
天○○之配偶邵照鴻於刑事案中亦陳稱網安公司之股務事宜，包
含延期股票發放通知書，均係由其受網安公司所委任製作。是網
安公司八十八年增資發行新股之股務事宜，屬時任網安公司董事
天○○執行職務範疇。其明知網安公司當時並無特殊經營績效，
卻誆稱網安公司潛力無限，於特定財經報章為不實行銷，刻意欺
騙伊投資，致伊等誤信而向亥○○購買認股權利並支付價款，明
顯詐欺伊，造成伊財產上損害，依民法第一百八十四條第一項前
段、第二十八條之規定，天○○與網安公司應負連帶賠償責任。
(四)、天○○、亥○○之刑事責任，係觸犯刑法第二百十六條、第
二百十五條、第三百三十九條第一項之罪，並違反證券交易法第
二十二條第三項、第一項之規定，而犯同法第一百七十五條之罪
，業經第一審法院八十九年度自字第四五號及原審九十二年度上
易字第二九一三號刑事判決判處罪刑在案，應負共同侵權行為損
害賠償責任等情，求為命天○○及亥○○或網安公司及天○○應
連帶給付伊分別如附表一所示之金額及自起訴狀繕本送達翌日起
至清償日止按年息百分之五計算利息。上開給付，如天○○及亥
○○或網安公司及天○○已為給付，在給付範圍內，其他之人免
給付義務之判決。（第一審判命亥○○、天○○應連帶給付寅○
○以下二十位上訴人如原判決附表二（下稱附表二）所示之賠償
金額及亥○○、天○○分別自九十三年一月三十日、二十九日起
均至清償日止，按年息百分之五計算之利息，駁回寅○○以下二
十位上訴人其餘之訴及己○○之訴。上訴人對第一審判決不利於
己部分提起第二審上訴，至於亥○○、天○○對於第一審判決不
利於己部分，則未上訴，已告確定）。
被上訴人網安公司則以：上訴人自承亥○○等交付伊股務室名義
製作之領股憑條時，表示投資人將可於八十八年六月三十日持該
領股憑條、身分證及印章等文件領取增資股票。亥○○又擅自以
伊股務室之名義出具八十八年增資股票發放通知書，並盜蓋伊之
印章，誆稱原訂八十八年六月三十日增資股票發放日期，因主管
機關經濟部作業需要函文重新調閱，故順延暫訂三十日。上訴人
於八十八年十一月間，因見媒體披露檢調單位偵辦亥○○等假增
資、真吸金之案情，始知受騙。可見上訴人於八十八年六月三十
日或七月三十日，至遲於其所自承之八十八年十一月間，已知有
損害及賠償義務人，上訴人於九十一年一月十六日始追加伊為被
告，已逾二年時效。上訴人對伊之損害賠償請求權已罹於時效消
滅。伊從未授權天○○處理股務事宜，無由認定天○○有代表伊
之權。雖天○○擅用伊增資主辦人之名義訂約，然天○○既係以
個人名義訂約，而非以伊名義訂約，包銷契約上亦未蓋用伊暨代
表人之印鑑章，外觀上難認天○○與亥○○簽訂包銷契約之行為
係執行伊之職務。第一審法院八十九年度自字第四五號刑事判決
認定天○○之詐欺行為係其個人之犯罪行為，與執行職務無關。
上訴人請求伊與天○○負連帶賠償責任，於法無據等語。亥○○
亦以：伊自始即認網安公司之增資案為真，故與自稱網安公司增
資主辦人之天○○訂立增資股票包銷契約，依該契約第四條約定
，網安公司有義務提供所有網安公司之營運計劃書及財務預測等
其他相關剪報資料予伊任負責人之北朝公司。因此，有關網安公
司相關營運計劃以及財務資訊，均由天○○所提供，伊並未做假
，亦無刻意隱瞞網安公司之財務狀況。又天○○係於八十八年七
月底始告知伊網安公司內有一派股東杯葛增資案，並醞釀罷免天
○○及王煥章之董事資格，伊得知該訊息後，立即停止網安公司
增資股票之銷售，此由最後一筆銷售紀錄為買受人丑○○、銷售
時間係八十八年七月二十三日自明。伊於上開包銷契約簽立後，
即陸續匯款一億三千多萬元予天○○，天○○亦將其中一億一千
多萬元匯入網安公司，而伊發現網安公司增資不成後，即要求天
○○提供擔保品，天○○亦將網安公司原有股票作為擔保品提供
予伊，並過戶給承購人。可見本件並非詐欺案，系爭包銷契約確
屬真正。況投資股票本有高度風險，遑論未上市、櫃之股票，不
得因事後股票市場價格重挫，即稱受詐騙而有損失。伊對天○○
於刑事案件審理期間私下與網安公司及自訴人之一徐繼瑛達成和
解，朋分網安公司戶頭中之一億一千二百萬元完全不知情，若伊
與天○○等人共謀詐欺，何以分文未得，且平白損失所有匯入款
項，伊確未因此而謀得任何不法利益等語，資為抗辯。
原審審理結果以：亥○○與天○○於八十八年四月六日簽訂包銷
契約，約定由亥○○經營之北朝公司，於同年月十日至同年五月
二十五日止，以每股五十五元（後改為六十五元）負責包銷網安
公司八十八年尚未發行之增資股票二千張至三千張。八十八年四
月十五日網安公司未經股東決議選任，於八十八年度第一次董事
及監察人聯席會議決議通過由天○○遞補董事缺額。網安公司於
八十八年間曾有增資計劃，後於八十八年七月二十一日臨時股東
會將增資案撤回。網安公司未曾向證期會申請辦理股票公開發行
及發行新股申報（請）案。天○○有要求邵照鴻製作領股憑條，
並將邵照鴻製作之領股憑條交予亥○○，而由上訴人分別以每股
九十五元、九十八元、一百十元、一百五十元、一百七十五元不
等之高價，向北朝公司購買如附表一所示網安公司之增資股票，
由邵照鴻依天○○所交待填載或由亥○○委由徐繼瑛填載領股憑
條，充作具有領取股票權利之證書，再由亥○○將之交付上訴人
行使等情，為兩造所不爭執，復有網安公司與北朝公司之包銷合
約書、指派證明書、八十八年增資股領股憑條、八十八年六月二
十九日八十八年增資股票發放通知書、八十八年四月十五日網安
公司八十八年度第一次董事及監察人聯席會議會議紀錄可稽，堪
信為真正。次查上訴人主張天○○、亥○○共同詐騙伊購買網安
公司之增資股票，致伊等受有支付買賣價金之損害，應對伊負共
同侵權行為損害賠償責任等情，經第一審判命亥○○、天○○應
連帶給付寅○○以下二十位上訴人如附表二所示之金額，及亥○
○、天○○分別自九十三年一月三十日、二十九日起均至清償日
止，按年息百分之五計算之利息。而天○○、亥○○對第一審此
不利於己之判決並未聲明不服，已告確定，足見天○○、亥○○
對購買網安公司增資股票之寅○○以下二十位上訴人有共同侵權
行為。再查己○○曾於其訴請邵照鴻損害賠償之第一審法院九十
年度重訴字第二九九二號事件中，自陳其名下九張網安公司股票
係北朝公司原應支付之工作及績效獎金，經其同意替代之等語。
則其代物清償所受領之網安公司九張增資股票之認購權，即使網
安公司無增資股票可供領取而給付不能，致受有損害，乃代物清
償契約所致，並非天○○、亥○○施用詐術使其陷於錯誤而購買
該九張增資股票之認購權。另己○○於第一審法院上述事件中，
具狀陳稱：其享有以張承遠名義五張、林惠珍名義一張之網安公
司增資股認購權，係向張承遠、林惠珍受讓而來，其此部分所受
之損害，亦非因天○○、亥○○施以詐術使其認購增資股票所致
，亦非因其所主張之侵權行為所受之損害。且己○○雖具狀陳稱
張承遠、林惠珍將其等對天○○、亥○○之損害賠償請求權讓與
伊，惟依民法第二百九十七條第一項前段規定，債權之讓與，非
經讓與人或受讓人通知債務人，對於債務人不生效力，己○○並
未舉證已將前述債權讓與情事通知天○○、亥○○，難謂侵權行
為損害賠償請求權之讓與已對天○○、亥○○發生效力。故己○
○主張其因天○○、亥○○之侵權行為受有十五張網安公司增資
股認購權之股款損害，請求天○○、亥○○應負共同侵權行為損
害賠償之責任，即非有據。又按民法第二十八條所加於法人之連
帶賠償責任，以該法人之董事或其職員，因執行職務所加於他人
之損害者為限，若法人之董事及職員因個人之犯罪行為而害及他
人之權利者，即與該條規定之責任要件不符，該他人殊無據以請
求連帶賠償之餘地。查天○○在刑事案件所為，係犯刑法第三百
三十九條第一項、第二百十六條、第二百十五條之罪。而所犯刑
法第二百十六條、第二百十五條之罪，係利用不知情之徐繼瑛為
之，為間接正犯。又違反八十六年五月七日修正公布之證券交易
法（舊法）第二十二條第三項、第一項之規定，係犯同法第一百
七十五條之罪，有第一審法院八十九年度自字第四五號、九十年
度自字第三五四號、第四九三號刑事判決可考，天○○所為係其
個人之犯罪行為，縱使因而害及他人之權利，亦無由據以請求網
安公司連帶賠償，上訴人主張網安公司應與天○○負連帶損害賠
償責任，即非可取。按民法第一百九十七條第一項規定：因侵權
行為所生之損害賠償請求權，自請求權人知有損害及賠償義務人
時起，二年間不行使而消滅；自有侵權行為時起，逾十年者亦同
。是關於侵權行為損害賠償請求權之消滅時效，應以請求權人實
際知悉損害及賠償義務人時起算，非以知悉賠償義務人因侵權行
為所構成之犯罪行為經檢察官起訴，或法院判決有罪為準。上訴
人於九十年五月十五日以天○○等為被告，向第一審法院刑事審
提起刑事附帶民事訴訟，其起訴狀之事實及理由一之(八)記載伊於
八十八年十一月間，因見媒體披露檢調單位偵辦天○○等假增資
、真吸金之案情，始知受騙等語，足見上訴人於起訴時已知悉網
安公司為賠償義務人，惟其等並未以網安公司為被告，遲至九十
一年一月十六日始具狀追加網安公司為被告。嗣網安公司於九十
四年十二月七日之民事答辯二狀中，主張上訴人至遲於八十八年
十一月間即已知悉損害及賠償義務人，而為時效抗辯，上訴人對
於網安公司時效抗辯之主張並未爭執。網安公司辯稱上訴人至遲
於八十八年十一月間已知悉損害及賠償義務人，自屬可信。至於
上訴人雖主張依舉證責任分配，網安公司就上訴人知悉損害及賠
償義務人應舉證證明，且上訴人於九十年十月十六日曾委請律師
發函促請網安公司與天○○連帶賠償，亦經當時任網安公司總經
理職務之李光陸所知悉，李光陸於公證人面前出具聲明書。上訴
人對網安公司提起本件訴訟，難謂有罹於時效之情形云云。惟當
事人主張之事實，經他造於準備書狀內或言詞辯論時或在受命法
官、受託法官前自認者，無庸舉證。自認之撤銷，除別有規定外
，以自認人能證明與事實不符或經他造同意者，始得為之。又當
事人對於他造主張之事實，於言詞辯論時不爭執者，視同自認。
但因他項陳述可認為爭執者，不在此限。當事人對於他造主張之
事實，已於相當時期受合法之通知，而於言詞辯論期日不到場，
亦未提出準備書狀爭執者，準用第一項之規定。民事訴訟法第二
百七十九條第一項、第三項、第二百八十條第一項、第三項分別
定有明文。上訴人於九十年五月十五日刑事附帶民事起訴狀，業
已載明天○○取得網安公司董事身分，於八十八年十一月間始知
受騙等語，卻不以網安公司為被告，自是就起訴事實所為之自認
，且刑事判決亦認：網安公司於八十八年七月下旬委請會計師撤
回增資之申請，投資人均無法取得增資股票，始知受騙，足以生
損害於網安公司及不特定投資人等語，兩者時間相近，網安公司
辯稱上訴人至遲於八十八年十一月間即已知悉損害及賠償義務人
，堪以採信，難謂其未盡舉證責任。綜上所述，寅○○以下二十
位上訴人請求網安公司應與天○○、亥○○負連帶或不真正連帶
責任給付如原判決附表三所示之金額，及均自起訴狀繕本送達翌
日起至清償日止按年息百分之五計算之利息。己○○請求天○○
及亥○○或天○○及網安公司應連帶給付一百四十四萬三千元，
及自起訴狀繕本送達翌日起至清償日止，按年息百分之五計算之
利息。上開給付，如天○○及亥○○或網安公司及天○○已履行
給付，在給付範圍內，其餘之人免給付義務，均非正當，不應准
許等詞，為其判斷之基礎。
甲、關於己○○請求天○○、亥○○負連帶損害賠償部分：
按債權人得將債權讓與於第三人，民法第二百九十四條第一項前
段定有明文。又債權之讓與，依民法第二百九十七條第一項之規
定，非經讓與人或受讓人通知債務人，對於債務人固不生效力，
惟法律設此規定之本旨，無非使債務人知有債權讓與之事實，受
讓人對於債務人主張受讓事實行使債權時，既足使債務人知有債
權讓與之事實，即應認為兼有通知之效力。查己○○於九十六年
九月十二日向原審提出之民事上訴準備(三)狀即已陳稱：張承遠、
林惠珍亦係受天○○、亥○○詐騙，而購買網安公司八十八年增
資新股，於知悉受騙求償無門之情況下，因恰巧失業，生活陷入
困境，遂懇求伊幫忙，伊為此買下渠等所購買之網安公司八十八
年增資新股共計六張，金額總計為五十八萬八千元，且渠等亦一
併將該損害賠償請求權讓與伊，伊本得據以主張損害賠償請求等
語，且到場之亥○○當庭收受該繕本（見原審卷第一宗第一○四
、一○九、一一○頁）。原審對此悉未加以審酌，即謂己○○未
舉證已將其受讓此部分債權情事通知天○○、亥○○，且其此部
分損害，非因天○○、亥○○施詐術所受損害，而為己○○此部
分不利之判決，不無速斷。己○○上訴論旨，指摘此部分原判決
不當，求予廢棄，非無理由。至於己○○另因北朝公司為支付其
工作及績效獎金而受領網安公司九張增資股票認購權部分，原審
認並非因天○○、亥○○施用詐術致其錯誤而購買，因而維持第
一審所為己○○此部分敗訴之判決，駁回其此部份之上訴，經核
於法並無不合。己○○上訴論旨，指摘此部分原判決為不當，求
予廢棄，非有理由。
乙、關於上訴人請求網安公司賠償部分：
按當事人主張之事實，經他造於準備書狀內或言詞辯論時或在受
命法官、受託法官前自認者，無庸舉證，民事訴訟法第二百七十
九條第一項定有明文，故自認為當事人承認他造主張之事實為真
實之訴訟行為，民事訴訟法關於自認之規定，僅於當事人兩造間
有其適用，於當事人以外之第三人不在適用之列。查上訴人於九
十年五月十五日刑事附帶民事起訴狀，雖曾記載：王煥章於八十
八年四月十五日主持董監事會議，未經股東會決議選任，使天○
○遞補原董事林蔚東之董事身分，取得網安公司董事身分。上訴
人於八十八年十一月間，因見媒體披露檢調單位偵辦被告等（即
王煥章、天○○、林東立、亥○○、黃賢正）假增資、真吸金之
案情，始知受騙等語（見台灣台北地方法院九十年度重附民字第
六五號卷第三、一五、一六頁），惟上訴人於該民事起訴狀中，
並未將網安公司列為被告，網安公司當時尚非當事人，原審竟以
上訴人上開陳述認上訴人自認至遲於八十八年十一月間已知悉網
安公司為賠償義務人，於法已有未合，並以上開自認，認上訴人
對網安公司之請求權時效已消滅，而為上訴人對網安公司請求損
害賠償部分不利之判決，亦非無可議。究竟上訴人係於何時知悉
網安公司為賠償義務人，其依據為何，攸關上訴人之請求權是否
罹於時效，自有再為詳查審酌之必要。次查上訴人於原審係主張
天○○之行為屬執行網安公司職務之行為，網安公司依民法第二
十八條、第一百八十八條第一項及公司法第二十三條第二項之規
定，與天○○負連帶賠償之責等語（見原審卷第一宗第一○八頁
、第二宗第七○頁）。原審僅認依民法第二十八條網安公司不與
天○○負連帶賠償責任，對於上訴人主張網安公司依民法第一百
八十八條第一項規定應與天○○負連帶賠償責任，未說明不足採
取之理由，亦有判決不備理由之違法。
綜上所述，寅○○以下二十位上訴人及己○○就其受讓張承遠、
林惠珍六張網安公司增資股票認購權部分，上訴論旨，指摘原判
決駁回其對網安公司之上訴為不當，求予廢棄，非無理由。至於
己○○因北朝公司為支付其工作及績效獎金而受領網安公司九張
增資認購權部分，既非天○○施用詐術使其購買，此部分既不得
向天○○請求賠償，自亦不得請求網安公司與天○○連帶賠償，
原審駁回其此部分之上訴，為無不合，其上訴論旨，指摘原判決
此部分不當，求予廢棄，亦非有理由。
據上論結，寅○○以下二十位上訴人之上訴為有理由，己○○之
上訴為一部有理由，一部無理由。依民事訴訟法第四百七十七條
第一項、第四百七十八條第二項、第四百八十一條、第四百四十
九條第一項、第七十八條，判決如主文。
中    華    民    國  九十八  年    一    月   十五   日
                      最高法院民事第四庭
                          審判長法官  許  朝  雄
                                法官  陳  淑  敏
                                法官  鄭  玉  山
                                法官  黃  義  豐
                                法官  袁  靜  文
      本件正本證明與原本無異
                                      書  記  官
中    華    民    國  九十八  年    二    月    三    日
                                                      v


司法院資訊處製作；財團法人民間司法改革基金會備份。
